臺北高等行政法院判決　　　　　　　　　　　　　　　九十年度訴字第四三二○號
　　　　　　　　　　　　　　　.
　　原　　　告　台灣省桃園農田水利會
　　代　表　人　甲○○
　　訴訟代理人　吳東霖律師
　　被　　　告　桃園縣政府
　　代　表　人　乙○○縣長）.
　　訴訟代理人　丁○○
　　　　　　　　丙○○
右當事人間因更正土地登記事件，原告不服內政部中華民國九十年五月八日台（九十
）內訴字第九００二八六四號訴願決定，提起行政訴訟。本院判決如左：
　　主  文
原告之訴駁回。
訴訟費用由原告負擔。
　　事  實
一、事實概要：
　　緣桃園縣觀音鄉○○段二０四五地號土地，經桃園縣中壢地政事務所於民國（以
　　下同）八十九年七月一日以八九中地二字第四九九一號函報被告上開土地有圖無
　　簿，係經農地重劃地籍整理改編，是否遺漏未辦登記，要求提供相關資料，以憑
　　辦理地籍登記。案經被告套繪重劃前、後地籍圖，前開土地重劃前為桃園縣觀音
　　鄉新坡農地重劃區之未登錄地，現況為水溝，供作重劃區農田灌溉使用，因重劃
　　當時繕造清冊時遺漏，致該筆地號土地重劃有地籍圖卻無地籍登記資料。為使圖
　　簿相符，經被告重新繕造新登記水路清冊於八十九年九月二日八九府地重字第一
　　七四五０三號函請中壢地政事務所依農地重劃條例第三十七條第一項及第二項規
　　定登記為桃園縣所有、管理機關為原告，惟於繕造清冊時誤將管理機關繕寫為觀
　　音鄉公所，遂於八十九年九月十一日以八九府地重字第一八一九九六號函請中壢
　　地政事務所更正管理機關為原告。業經中壢地政事務所於八十九年九月十九日辦
　　理土地重劃登記完峻，並檢送前揭地號土地權狀予原告保管在案。原告以八十九
　　年九月二十五日桃農水財字第七一一一號及八十九年十月十六日桃農水財字第七
　　六０八號函要求被告依農地重劃條例第三十七條第三項規定更正登記為原告所有
　　。經被告八十九年十月四日八九府地重字第一九六七七三號及八十九年十月三十
　　日八九府地重字第二一五三四七號函否准在案。原告不服，主張系爭土地應依農
　　地重劃條例第三十七條第三項規定應登記為其所有，並由其管理、維護云云，提
　　起訴願，經遭駁回，遂提起本件行政訴訟。
二、兩造聲明：
　(一)原告聲明：1.訴願決定及原處分均撤銷。
              2.被告應通知桃園縣中壢地政事務所將座落桃園縣觀音鄉○○段二０
                四五號，地目：水，面積０‧０一四七公頃土地，以土地重劃為原
                因，將所有權登記為原告所有。
              3.訴訟費用由被告負擔。
　(二)被告聲明：1.駁回原告之訴。
              2.訴訟費用由原告負擔。
三、兩造之爭點：
    農地重劃條例第三十七條第三項規定重劃區○○○路及有關水利設施登記為農田水
    利會，有無以重劃前須為農田水利會所有及管理為限？
　(一)原告主張之理由：
    1.按「重劃區內農田水利會管理之水路及有關水利設施，其用地登記為農田水利
      會所有，並由農田水利會管理、維護之。」農地重劃條例第三十七條第三項定
      有明文。查座落桃園縣觀音鄉○○段二０四五號土地為桃園縣新坡農地重劃區
      農地重劃土地，重劃前為原告管理使用之未登錄地，重劃後為重劃區內原告管
      理供農田水利灌溉使用之水路用地，依農地重劃條例前開規定，應登記為原告
      所有，由原告管理、維護之。
    2.訴願決定雖引農地重劃條例第三十七條規定為其認定依據，但未敘明係依第三
      十七條第幾項規定。按第三十七條共有三項，如依第三項規定則應為有利於原
      告之決定，訴願決定理由明知依第三項規定應為有利於原告之決定，竟故意不
      敘明依第三十七條第幾項規定。第三十七條中之第三項規定，既然對原告有利
      ，訴願決定理由亦引第三十七條規定，竟為不利於原告之決定，可證其決定矛
      盾，適用法規違法。
    3.系爭水路用地，重劃前雖為未登錄之土地，但實際上為原告管理之農田灌溉水
      路用地，有該轄新坡工作站九十年二月一日坡站字第三十九號函，檢附之重劃
      前後灌溉水路圖可資比對。被告及訴願決定指其非原為原告管理之水路用地，
      與事實不符。
    4.按農地重劃條例第三十七條第三項規定「重劃區內農田水利會管理之水路及有
      關水利設施，其用地登記為農田水利會所有，並由農田水利會管理、維護之。
      」條文中並未附條件規定重劃前為農田水利會所有或管理之土地為限，才登記
      為農田水利會所有。條文既未附條件，只要該土地為重劃區內農田水利會管理
      之水路及有關水利設施之用地，即應登記為農田水利會所有，並不考量該用地
      於重劃前是否為農田水利會所有。查系爭土地為重劃區內原告管理之水路用地
      ，地目為水，此有被告八十九年九月十一日八九府地重字第一八一九九六號函
      自認之事實，並有「農地重劃區重劃後土地（水路）清冊」可稽。
    5.按農地重劃條例第十一條第一項前段「重劃後農路、水路用地應以重劃區內原
      為公有及農田水利會所有農路、水路土地抵充之。」。此所指「重劃區內原為
      公有及農田水利會所有農路、水路土地」，係包括重劃前已登記、未登記及已
      廢棄而未出租之原農路、水路土地而言，行政法院（八十九年七月一日改制為
      最高行政法院）七十七年判字第七六九號著有判例。況重劃區○○○道路、池
      搪、溝渠或其他公共使用之土地，得因實施重劃，而予以變更或廢棄之，同條
      例第十三條另有明文。查重劃區內原為公有土地，既規定應以抵充為重劃後農
      路、水路用地。系爭土地既因重劃而劃編為原告管理之水路用地，自不因其原
      屬未登錄地或是否為原告所有，而為不同之適用。
    6.系爭土地於重劃前，為原告管理之桃園大圳第九支線一號池二輪區一單區○○
      ○路。該事實不僅有該轄水利工站查報函件，檢附重劃前灌溉系統圖、重劃後
      地籍圖可資比對。況參被告訴願答辯書「事實」欄，亦自認稱「‧‧‧前開土
      地重劃前為觀音鄉新坡農地重劃區之未登錄地，現況為水溝，供作重劃區農田
      灌溉使用，‧‧‧」顯見系爭土地於重劃前確為原告管理之灌溉水路用地，依
      前揭農地劃條例第十一條第一項規定及行政法院七十七年判字第七六九號判例
      意旨，其抵充為水路用地更屬合法，更有同條例第三十七條第三項之適用。
    7.再依農地重劃條例第三十七條第一項及第三項等規定觀察，重劃區內農田水利
      會管理之水路及有關水利設施用地，若如被告主張，應登記為直轄市或縣（市
      ）所有，再指定農田水利會為管理機關，則農地重劃條例何必在第三十七條第
      一項之外，再增列第三項規定，顯見被告之主張與立法本旨不合。
    8.按農地重劃條例第六章，已就重劃土地之分配、登記作出詳細規定，但就農路
      、水路之所有權登記與管理維護，則於第七章另設規定。顯見第七章中關於農
      、水路用地所有權登記之規定，係屬特別規定，應排除第六章之適用。則第三
      十七條第三項之規定，應不以原屬農田水利會所有之土地及其管理之水路為限
      ，重劃後始登記為農田水利會所有。否則農地重劃條例第三十七條第三項之規
      定豈非贅文。至於被告另引農地重劃條例第十一條、第三十五條暨同條例施行
      細則第十九條等規定為其答辯理由，惟按該等條文，係屬費用負擔及地籍整理
      之一般規定，與本件依同條例第三十七條之規定，應無關係。
    9.據農地重劃之法理而論，農地重劃之興辦，依農地重劃條例第六條第一項各款
      規定，係因(一)耕地坵形不適於農事工作，或不利於灌溉、排水(二)耕地散碎不利
      農作(三)農地、水路缺少，不利農事經營(四)須新闢灌溉、排水系統(五)‧‧‧等情
      形而辦理。另依重劃條例第十一條第一項後段規定，以重劃區內原為公有及農
      田水利會所有農路、水路土地抵充後，其有不足者，按重劃分配土地之面積比
      例分擔之。又重劃條例第二十七條規定，重劃後分配於原土地所有權人之土地
      ，視為其原有土地。以上可知，重劃前與重劃後，重劃區內之耕地坵形及農路
      、水路等，其面積及位置，均必因重劃而發生變動及增減，從而重劃區內農田
      水利會管理之水路，其位置及面積，不可能與原有水路完全相同，如僅以重劃
      區內農田水利會原有土地或管理之水路用地始登記為農田水利會所有，顯非可
      能，亦不公平。必使同一水路之產權，斷斷續續，或一段為原告所有，而另一
      段用地或因重劃前非原告所有，而未登記為原告所有，勢必造成水路用地產權
      之紊亂，應非農地重劃條例第三十七條第三項之立法本意。
    10.按台灣省政府曾以民國六十三年五月八日（63）府民地戊字第四三０二五號函
      ，函知各縣政府，副本抄送各農田水利會，其函文意旨規定「重劃時農民所提
      供之農水路用地，登記為鄉鎮公所暨水利會所有，如有變更使用出售，其價款
      之處理，應先償還政府所墊付之工程款，或作該重劃區修繕工程之費用，不得
      移作他用。」有該函可稽。實務上，重劃區○○○路用地，重劃前雖非農田水
      利會所有或管理，重劃後登記為農田水利會所有之情形甚多，且該土地如為重
      劃前非農田水利會所有，將來如有變更用途出售，所得價款之使用，實務上有
      如該函意旨之詳細規定，且該項規定已施行二十多年，至今仍繼續適用中，益
      證訴願決定理由與法令規定不合，與實務上適用二十多年來之省政府法規不合
      。
  (二)被告主張之理由：
    1.按「重劃後農路、水路用地，應以重劃區原為公有及農田水利會所有農路、水
      路抵充之‧‧‧」「重劃區內未經辦理地籍整理之土地，在實施農地重劃時，
      其地籍測量、土地登記及規定地價，依重劃結果辦理。」「重劃區農路及非農
      田水利會管理之水路，其用地應登記為該管直轄市或縣（市）所有‧‧‧」「
      本條例第十一條規定應抵充農路、水路用地之重劃區內原為公有及農田水利會
      所有農路、水路土地，包括重劃前已登記、未登記土地及已廢棄而未出租之原
      農路、水路土地。」分別為農地重劃條例第十一條、第三十五條、第三十七條
      暨同條例施行細則第十九條所明定。由此觀之，其原屬農田水利會所有之土地
      及其管理之水路，重劃後始登記為農田水利會所有。
    2.本案系爭土地於重劃前係屬未登錄土地，非原告之原有土地或由其管理之水路
      ；且非重劃當時被告所規劃之水路用地。是以，被告依據前項條例第三十七條
      第一項及第二項規定登記為直轄市或縣（市）所有，並指定原告為管理機關並
      無違誤。至於管理維護之費用，被告每年均編列經費改善各重劃區○○路工程
      ，故本案土地被告將視實際需要編入年度預算支應。
　　理  由
一、本件被告之代表人原為許應深，於九十年十二月二十日由乙○○繼任，經被告聲
    明為承受訴訟，經核於法並無不合，爰依其聲請准予其為承受訴訟，合先敘明。
二、按「本條例所稱主管機關：中央為內政部；省 (市)為省 (市)政府地政處；縣 (
    市)為縣 (市)政府。」「重劃後農路、水路用地，應以重劃區內原為公有及農田
    水利會所有農路、水路抵充之；‧‧‧。」「重劃區內未經辦理地籍整理之土地
    ，在實施農地重劃時，其地籍測量、土地登記及規定地價，依重劃結果辦理。」
    「重劃區農路及非農田水利會管理之水路，其用地應登記為該管直轄市或縣（市
    ）所有。‧‧‧前項農路及水路，由直轄市或縣（市）政府自行或指定機關、團
    體管理、維護之。其費用由各該政府列入年度預算。重劃區內農田水利會管理之
    水路及有關水利設施，其用地登記為農田水利會所有，並由農田水利會管理、維
    護之。」「本條例第十一條規定應抵充農路、水路用地之重劃區內原為公有及農
    田水利會所有農路、水路土地，包括重劃前已登記、未登記土地及已廢棄而未出
    租之原農路、水路土地。」分別為農地重劃條例第二條、第十一條第一項、第三
    十五條、第三十七條暨同條例施行細則第十九條所明定。又「政府機關遇有左列
    各款情形之一時，得囑託登記機關登記之‧‧八、因土地重測或重測確定之登記
    。‧‧」復為土地登記規則第三十條（修正後為第二十九條第一項第三款）所規
    定。
三、桃園縣觀音鄉○○段二０四五地號土地，經桃園縣中壢地政事務所函報被告上開
    土地有圖無簿，係經農地重劃地籍整理改編，是否遺漏未辦登記，要求提供相關
    資料，以憑辦理地籍登記。案經被告套繪重劃前、後地籍圖，前開土地重劃前為
    桃園縣觀音鄉新坡農地重劃區之未登錄地，現況為水溝，供作重劃區農田灌溉使
    用，因重劃當時繕造清冊時遺漏，致該筆地號土地重劃有地籍圖卻無地籍登記資
    料。為使圖簿相符，經被告重新繕造新登記水路清冊函請中壢地政事務所依農地
    重劃條例第三十七條第一項及第二項規定登記為桃園縣所有、管理機關為原告，
    經中壢地政事務所辦理土地重劃登記完峻。原告不服，主張座落桃園縣觀音鄉○
    ○段二０四五號土地為桃園縣新坡農地重劃區農地重劃土地，重劃前為原告管理
    使用之未登錄地，此有原告所轄新坡工作站九十年二月一日坡站字第三十九號函
    及所附重劃前後灌溉水路圖可資比對，況被告亦於答辨狀內自認「‧‧前開土地
    重劃前為觀音鄉新坡農地重劃區未登錄地，現況為水溝，供作重劃區農田灌溉使
    用‧‧」，重劃後為重劃區內原告管理供農田水利灌溉使用之水路用地，依農地
    重劃條例第三十七條第三項規定，應登記為原告所有，由原告管理、維護之。並
    非如被告所主張依農地重劃條例第三十七條第一項所規定重劃區內農田水利會管
    理之水路及水利設施用地，應登記為直轄市或縣（市）所，再指定農田水利會為
    管理機關，否則同條第三項何必規定，故農地重劃條例第三十七條第三項之規定
    ，並不以重劃前原屬農田水利會所有之土地及管理之水路為限，始登記為農田水
    利會所有，否則該項規定，豈非贅文云云，被告則以本案系爭土地於重劃前係屬
    未登錄土地，非原告之原有土地或由其管理之水路；且非重劃當時被告所規劃之
    水路用地。是以，被告依據農地重劃條例第三十七條第一項及第二項規定登記為
    直轄市或縣（市）所有，並指定原告為管理機關並無違誤。至於管理維護之費用
    ，被告每年均編列經費改善各重劃區○○路工程，故本案土地被告將視實際需要
    編入年度預算支應等語以資抗辨。
四、經查：
  (一)本件原告固主張系爭土地重劃前為原告所管理，並提出原告所轄新坡工作站前函
    及重劃前後灌溉水路圖為比較，惟查新坡工作站所出具之函件，雖謂觀音鄉○○
    段二０四五地號之灌地，經查係九支一號池二輪一單區○○○路，惟查該函乃係
    九十年二月一日所發函，而原告亦不否認系爭土地係早於七十三年間所重劃，且
    依原告所提之重劃前後之灌溉水路圖亦無法分辨出系爭土地於重劃前即為原告管
    理，況原告亦自承因資料久遠，無法提供系爭土地重劃前確為原告所管理之證明
    ，從而尚不得依此即謂系爭土地於重劃前即屬原告所管理。
  (二)而系爭土地乃係重劃前未登錄地，並非原告所有之土地，此為原告所不爭執，依
    農地重劃條例第三十五條、第三十七條第一項規定「重劃區內未經辦理地籍整理
    之土地，在實施農地重劃時，其地籍測量、土地登記及規定地價，依重劃結果辦
    理。」「重劃區農路及非農田水利會管理之水路，其用地應登記為該管直轄市或
    縣（市）所有」，被告於發現該未登錄地係農地重測地籍整理改編，卻未經地籍
    登記，乃套繪重測前、後地籍圖，重新繕造新登記水路清冊，而函請中壢地政事
    務所登記為被告所有，原告為管理機關，自無不合。
  (三)至原告另主張依農地重劃條例第三十七條第三項規定「重劃區內農田水利會管理
    之水路及有關水利設施，其用地登記為農田水利會所有，並由農田水利會管理、
    維護之。」條文中並未附條件規定重劃前為農田水利會所有或管理之土地為限，
    才登記為農田水利會所有。條文既未附條件，只要該土地為重劃區內農田水利會
    管理之水路及有關水利設施之用地，即應登記為農田水利會所有，並不考量該用
    地於重劃前是否為農田水利會所有及管理。惟查系爭土地重劃前原告無法舉證為
    其所管理，已如前述，而原告現為管理機關，乃係被告於重新登錄後，始依農地
    重劃條例三十七條第二項指定原告為管理機關，原告既係於重測後，始為被告指
    定為系爭土地之管理機關，自與上開條例第三十七條第三項規定不合，否則被告
    於登記其本身為所有權人，因指定原告為管理機關，隨即因原告為管理機關，而
    復依同條第三項規定，變更為所有權人，前後豈非矛盾。原告所稱自無足採。
  (四)另最高行政法院七十七年判字第七六九號判決固認農地重劃條例第十一條第一項
    前段規定「重劃後農路、水路用地應以重劃區內原為公有及農田水利會所有農路
    、水路土地抵充之。」。此所指「重劃區內原為公有及農田水利會所有農路、水
    路土地」，係包括重劃前已登記、未登記及已廢棄而未出租之原農路、水路土地
    而言，惟系爭土地乃未登錄土地，被告依法登記為縣政府所有，與上開判決所稱
    並無違誤，原告引用該判決，並無礙於本件判決之認定。
  (五)原告另以台灣省政府曾以民國六十三年五月八日（63）府民地戊字第四三０二五
    號函規定「重劃時農民所提供之農水路用地，登記為鄉鎮公所暨水利會所有，如
    有變更使用出售，其價款之處理，應先償還政府所墊付之工程款，或作該重劃區
    修繕工程之費用，不得移作他用。」，在實務上，重劃區○○○路用地，重劃前
    雖非農田水利會所有或管理，重劃後登記為農田水利會所有之情形甚多云云，主
    張本件仍宜登記與原告所有，惟查系爭土地係被告依法登記為其所有，至實務上
    存在以管理機關為所有權人，與本件無關，尚不得依此請求被告將系爭土地登記
    為原告所有，附此敘明。
  (六)本件事實已臻明確，原告其餘主張，爰不一一論敘。
五、綜上所述，原處分就重劃前未登錄土地，依農地重劃條例第三十七條第一項等規
    定，於重新套繪整理後，依法登記為被告所有，尚無不合，訴願決定予以維持，
    亦屬妥適，原告仍執前詞，指摘原處分不當，請求撤銷原處分、訴願決定，並准
    予將系爭土地登記為原告所有，核無理由，應予駁回。
據上論結，本件原告之訴為無理由，爰依行政訴訟法第九十八條第三項前段，判決如
主文。
中　　華　　民　　國　　九十一　　　年　　　　五  　　月　　十四　　　日
                 臺 北 高 等 行 政 法 院   第 七 庭
                                審 判 長 法  官　鄭小康
                                         法  官　林金本
                                         法  官　黃秋鴻
右為正本係照原本作成。
如不服本判決，應於送達後二十日內，向本院提出上訴狀並表明上訴理由，如於本判
決宣示後送達前提起上訴者，應於判決送達後二十日內補提上訴理由書（須按他造人
數附繕本）。
中　　華　　民　　國 　 　九十一　　年  　　　五　　　月  　十四　　　日
                                         書記官  黃倩鈺
